【裁判字號】    97,訴,1852
【裁判日期】    980219
【裁判案由】    返還所有物
【裁判全文】
臺灣高雄地方法院民事判決              97年度訴字第1852號
原      告  甲○○
被      告  謝程寶貴即千祥企業行
訴訟代理人  蔡進清律師
當事人間返還所有物事件，本院民國98年1 月20日言詞辯論終結
，判決如下：
      主  文
原告之訴及假執行之聲請均駁回。
訴訟費用由原告負擔。
      事實及理由
一、原告起訴聲明之一即「被告應將機型KOBELCO,SK-200車身編
    號YN1368 4挖土機及弄斗各壹台返還原告」，業經原告於97
    年11月17日具狀變更為「被告應給付原告75萬元及自98 年1
    月9 日起至清償日止，按年息百分之5 計算之利息」，且為
    被告所不爭執而為言詞辯論，與民事訴訟法第255 條第1 項
    第2 款、第2 項之規定，核無不合，應予准許。
二、原告主張：其經營九琦營造有限公司，於民國（下同）94
    年5 月10日，由個人名義以新台幣（下同）75萬元之代價，
    向訴外人黃金柱買受機型KOBELCO,SK-200車身編號YN13684
    挖土機及弄斗各一台（以下合稱系爭怪手）。97年農曆春節
    開工後（約自同年2 月13日至16日間），訴外人乙○○向原
    告佯稱借用系爭怪手，以供整地，原告應允並交付系爭怪手
    。但乙○○借用逾半年後，原告請求伊返還，均遭拒絕，乙
    ○○並擅將系爭怪手轉賣予被告。被告係從事重機械買賣業
    務之人，對於怪手之買賣有相當之專業知識及經驗，應知悉
    怪手之買賣，出賣人應提出怪手之來源正本，以證明有出售
    之權利。惟被告明知系爭怪手車身漆有「九琦營造」等字樣
    ，且乙○○無法交付伊有出售系爭怪手權限之證明文件及進
    口報單正本等來源證明，猶予買受並隨即轉售國外出口得利
    ，顯非善意受讓系爭怪手。被告拒絕返還系爭怪手，並將之
    出售至國外，顯已侵害原告之怪手所有權。原告於94年間以
    75 萬 元購買系爭怪手，被告所為致原告受有相同金額之損
    失，依民法第767 條或第184 條之規定，擇一請求判決，並
    聲明：被告應給付原告75萬元及自98年1 月9 日起至清償日
    止，按年息百分之5 計算之利息，併願供擔保請准宣告假執
    行。
三、被告辯稱：被告之配偶謝進榮於97年2 月19日，經訴外人丙
    ○○告知乙○○欲出售怪手，即夥同被告一同前往。當時系
    爭怪手置於住處空地，經檢視系爭怪手狀況尚可，即進屋洽
    談。訴外人乙○○出價60萬元，經協商後，以55萬元成交，
    被告當場交付訂金1 萬元，並由乙○○及介紹人丙○○簽署
    讓渡證明書。隔日被告在給付54萬元後，乙○○即交付系爭
    怪手及進口報單、身分證等影本。系爭怪手為動產，以占有
    為所有權之歸屬外觀，進口報單僅為貨已進口之證明，並非
    產權證明，與所有權之移轉無關。被告於購買時，不知乙○
    ○無出售權限。訴外人乙○○於案發後，經被告詢問仍一再
    表示係原告同意由伊出售週轉，姑不論乙○○所述是否屬實
    ，被告並不知悉原告與乙○○之糾紛實情，被告實係善意受
    讓系爭怪手，依民法第801 條、第948 條之規定，已取得系
    爭怪手所有權。原告請求被告賠償75萬元及法定利息，為無
    理由，爰答辯聲明：原告及假執行之聲請均駁回。如受不利
    之判決，願供擔保請准宣告免假執行。
四、下列事實為兩造所不爭執，並有進口報單影本、讓渡證明書
    各1份及證人乙○○、丙○○之證言在卷可查，堪信屬實。
（一）原告曾向黃金柱購買系爭怪手，並於97年農曆春節開工後
      （約自同年2 月13日至16日間），將系爭怪手出借予乙○
      ○使用，且將進口報單影本放在系爭怪手上。
（二）被告透過丙○○仲介向乙○○購買系爭怪手，雙方簽立讓
      渡證明書，乙○○並交付被告進口報單影本。
（三）系爭怪手車身印有「九琦」字樣。
（四）被告已將系爭怪手出口轉賣至泰國。
五、爭執事項：
    被告是否善意受讓系爭怪手，而受占有規定之保護並取得系
    爭怪手之所有權？
六、法院之判斷：
（一）按動產之受讓人占有動產，而受關於占有規定之保護者，
      縱讓與人無移轉所有權之權利，受讓人仍取得其所有權，
      ；有以動產所有權或其他物權之移轉或設定為目的，而善
      意受讓該動產之占有者，縱其讓與人無讓與之權利，其占
      有仍受法律之保護，此為民法第801 條、第948 條分別所
      明定。又此處所謂受讓係指依法律行為而受讓之意，受讓
      人與讓與人間以有物權變動之合意與標的物之交付之物權
      行為存在為已足，至受讓動產占有之原因，舉凡有交易行
      為存在，不問其為買賣、互易、贈與、因清償而為交付等
      ，均無不可，最高法院86年台上字第602 號判決著有釋例
      。又此處所謂之善意，依民法第948 條之文義解釋，應指
      受讓人不知讓與人無移轉所有權之權利（即讓與人對該動
      產無處分權），合先敘明。
（二）原告主張被告向訴外人乙○○買受系爭怪手時，系爭怪手
      車身印有「九琦營造」字樣，且乙○○並未出示系爭怪手
      之進口報單正本，以被告長久從事怪手賣賣業務之專業與
      經驗，足以判斷乙○○非系爭怪手之真正所有權人然猶予
      買受，顯見其非善意受讓系爭怪手，不應受占有規定之保
      護一節，為被告所否認，並以前詞置辯。經查：
   1、系爭怪手為外國製之動產，依我國法令規定，並未規定怪
      手所有權之移轉，應同時交付進口報單正本，故交付進口
      報單正本並非移轉怪手所有權之法定必要方式，亦非產權
      證明，而僅為怪手製造國、商品編號及何人進口之來源證
      明。本件被告以買賣重機械為業，對於怪手之交易，雖有
      相當之知識與一定之經驗，然被告係經由證人丙○○之介
      紹，到乙○○住處檢視怪手，並經訴外人乙○○亦交付身
      分證、進口報單影本供被告查驗等情，業據證人丙○○、
      乙○○到庭證述屬實，且原告於94年5 月10日買受系爭怪
      手之成交價格為75萬元，系爭怪手經過3 年之折舊後，原
      告於97年2 月間以55萬元購買系爭價格，亦未兔脫交易行
      情，縱使系爭怪手車身印有「九琦字樣」，因九琦營造並
      無占有系爭怪手之外觀，亦難令人遽認九琦營造為現所有
      人。綜合上情，被告經人介紹買賣系爭怪手，並取得出售
      人之身分證明及曾至現場查驗車身編號與賣主提供之證件
      影本所載是否相符，最後以相當之金額購買，應已符合一
      般正常之交易程序，被告辯稱其不知乙○○無出售系爭怪
      手之權利，係善意受讓系爭怪手等語堪予採信。
   2、次查，原告自承其因出借系爭怪手予乙○○而移轉占有，
      姑不論乙○○到庭證稱原告因伊經濟拮据而同意伊出售系
      爭怪手週轉之證言是否可採（原告否認之），乙○○確因
      原告之出借而合法占有系爭怪手，縱使之後原告終止占有
      關係，請求乙○○返還系爭怪手為乙○○所拒，乙○○亦
      僅涉犯詐欺取財或侵占罪嫌，而民法第949 條所謂盜贓，
      係指以竊盜、搶奪、或強盜等行為奪取之物而言，並不包
      括由詐欺取得之物或因侵占而取得之物，故本案系爭怪手
      既非上開法條所稱之盜贓或遺失物，被告自不負返還系爭
      怪手或其變價之責任。
（三）綜上所述，系爭怪手並非盜贓或遺失物，且被告不知讓與
      人乙○○無讓與系爭怪手之權利，而以買賣之方式受讓系
      爭怪手，並以移轉所有權之法效意思自讓與人乙○○取得
      系爭怪手之占有，依上揭民法第801 條、第948 條之規定
      ，被告已合法取得系爭怪手所有權，原告因而喪失所有權
      。原告主張所有權受侵害云云，不足採信，其依民法第76
      7 條、第184 條之規定，請求被告賠償95萬元及自98年1
      月8 日起至清償日止，按年息百分之5 計算之利息，為無
      理由，應予駁回。其假執行之聲請，失所附麗，應予一併
      駁回。
七、結論：原告之訴為無理由，依民事訴訟法第78條，判決如主
    文。
中    華    民    國    98    年    2     月    19    日
                  民事鳳山分庭法  官  吳文婷
正本係照原本作成。
如不服本判決，應於送達後20日內，向本院提出上訴狀並表明上
訴理由，如於本判決宣示後送達前提起上訴者，應於判決送達後
10日內補提上訴理由書（須附繕本）。
中    華    民    國    98    年    2     月    20    日
                                書記官  林仕興


司法院資訊處製作；財團法人民間司法改革基金會備份。
